臺灣臺北地方法院民事判決　　　　　　 93年度勞訴字第166號
原　　　告　甲○○　　台中市○.
訴訟代理人　蕭明哲律師
複代理人　　賴傳智律師
複代理人　　張斐雯律師
被　　　告　丙○○○保險事業股份有限公司
　　　　　　　　　　　八樓
法定代理人　乙○○
訴訟代理人　黃訓章律師
上列當事人間給付報酬事件，本院於民國94年12月22日言詞辯論
終結，判決如下：
    主  文
被告應給付原告新台幣拾貳萬陸仟肆佰壹拾壹元，及其中新台
幣貳萬伍仟伍佰柒拾元自民國92年7月16日起，其中新台幣壹萬
貳仟柒佰壹拾肆元自民國92年8月16日起，其中新台幣貳萬陸仟
佰陸拾壹元自民國92年9月16日起，其中新台幣貳萬捌仟柒佰
玖拾貳元自民國92年10月16日起，其中新台幣肆萬零玖佰玖拾肆
元自民國92年11月16日起，其中新台幣柒萬壹仟玖佰捌拾玖元自
民國92年12月16日起，其中新台幣元柒萬陸仟參佰陸拾肆自民國
93年1月16日起，其中新台幣貳萬捌仟伍佰柒拾參元自民國93年2
月16日起，其中新台幣壹萬伍仟零伍拾肆元自民國93年3月16日
起，均至清償日止，按年息5%計算之利息。
原告其餘之訴駁回。
訴訟費用由被告負擔十分之四，餘由原告負擔。
本判決第一項於原告以新台幣壹拾萬玖仟元供擔保後，得假執行
。但被告以新台幣拾貳萬陸仟肆佰壹拾壹元供擔保後，得免為
假執行。
原告其餘假執行之聲請駁回。
    事實及理由
一、原告起訴主張：伊自民國（下同）84年起受僱於被告，擔任
    專任營業副理（區經理），負責行銷業務，嗣經被告屢次變
    更業務策略，致單位行銷人員逐漸流失，原告遂於91年5月
    間自願請調為承攬職務（壽險顧問）。依兩造於89年7月3日
    所簽定之承攬契約，原告亦可領取擔任區經理期間所承接離
    職下屬招攬保件之續期服務津貼，故被告仍持續發放原告91
    年4月至11月之津貼，由此可知兩造合意約定原告之承攬所
    得項目包括離職人員服務津貼。詎被告竟於同年12月13日片
    面以（91）遠雄壽壽險函字第046號函片面公告修正服務津
    貼核發辦法，規定壽險顧問原先承接之保單轉歸屬上層主管
    ，使原告不得繼續領取是項服務津貼，並自同年12月份起拒
    付原告服務津貼。嗣經原告起訴請求被告應給付91年12 月
    至92年5月期間之續期服務津貼，經台灣高等法院以92年度
    勞上易字第112號判決被告應給付原告共計新台幣（下同）
    572,000元確定在案。雖本件被告主張依承攬契約第3條第2
    項之規定，被告得隨時修改承攬人員報酬給付辦法，惟該約
    定為「定型化契約」，且對原告有重大不利益，而顯失公平
    ，依民法第247-1條之規定應為無效。又（91）遠雄壽壽險
    函字第046號函乃係基於系爭承攬契約第3條第2項而來，是
    （91）遠雄壽壽險函字第046號函亦應無拘束原告之效力。
    且續期服務津貼佔原告全部承攬所得之絕大部分，被告藉修
    定業務制度方式剝奪原告此一權益，危及原告之生計，被告
    此舉亦顯違反民法第148條第2項規定，不生變更系爭承攬報
    酬約定之效力。查被告於前案訴訟後，尚積欠原告92年6 月
    份至93年2月份之續期服務津貼尚未給付，惟被告既已拒絕
    發放該津貼，爰依原告於92年6月份至92年11月份、90年12
    月份、91年1月份、90年2月份所領得之為計算基礎。查原告
    92年6月份至92年11月份、90年12月份、91年1月份、90 年2
    月份所領得之各月份服務津貼之數額為88,700元、148,304
    元、53,165元、83,204元、96, 680元、84,403元、93,267
    元95,992元、131,941元，故原告得領取92年6月份至93年2
    月份之續期服務津貼共計為875,656元，經原告以電話查訪
    之結果，發現未續保之保戶僅45件，該部分之續期服務津貼
    共計47,822元，則原告可得請求之續期服務津貼應有827,
    834元。如法院仍無法就兩造提呈之事證認定原告可得請求
    之金額，則依民事訴訟法222條第2項規定請求法院審酌一切
    情況，依所得心證定原告所得之數額。為此，爰依承攬之法
    律關係及承攬契約，訴請被告給付報酬，並聲明：(1)被告應
    給付原告875,656元，及其中88, 700元自92年6月16日起，
    其中148,304元自92年7月16日起，其中53,165元自92年8月
    16日起，其中83,204元自92年9月16日起，其中96,680元自
    92年10月16日起，其中84, 403元自92年11月16 日起，其中
    93,267元自92年12月16日起，其中95,9 92元自93年1月16日
    起，其中131,941元自93年2月16日起，均至清償日止，按年
    息5%計算之利息。(2)願供擔保請准宣告假執行。
二、被告則以：按原告本為被告之僱傭職之處經理，於91年5月
    自行請調為承攬職之壽險顧問，依兩造簽訂之承攬契約第3
    條第1項、第2項之規定，其招攬保險之報酬，由被告公司依
    「承攬人員報酬給付辦法」定之。復依前揭「承攬人員報酬
    給付辦法」第1條，壽險顧問之報酬，並不包含「離職人員
    服務津貼」。且被告於91年12月13日以（91）遠雄壽壽險函
    字第046號函鼓勵壽險顧問回任業務專員，並表示除暫保留
    原先承接離職人員保單續年度服務津貼3個月外，如於92 年
    第3個工作月前回任者，其承接保單可轉回，惟原告未據該
    函申請回任業務專員。查壽險顧問該職並無下屬，亦無須指
    導他人招攬保件，職務上不需服務客戶，是其原承接之離職
    下屬人員招攬之保單的客戶服務工作，改由原告上屬接續，
    並基於「有服務始有服務津貼，無服務，則無服務津貼」原
    則，由上屬領取離職人員服務津貼，被告於90年度、91 年
    度即採此規定，有原告所提保單轉籍規定可證，此亦為業界
    之通例，原告斷無不知之理。據上，本件原告自無請求92
    年6月至93年2月之續期服務津貼之權利，況本件原告用以計
    算請求數額而提出名細表，非伊所請求月份之服務津貼明細
    ，原告未證明其所請求之數額為真等語，以資抗辯。並聲明
    ：(1)原告之訴及假執行之聲請均駁回。(2)如受不利判決，願
    供擔保請准宣告免為假執行。
三、原告主張伊自84年間起受僱於被告，擔任專任營業副理（區
    經理），嗣於91年5月間自願請調為承攬職務（壽險顧問AG
    ），依其於89年7月3日所簽之承攬契約，仍可領取擔任區經
    理期間所承接離職下屬招攬保件之續期服務津貼，故被告仍
    持續發放原告91年4月至11月之津貼，嗣被告於同年12月13
    日片面以（91）遠雄壽壽險函字第046號函（下稱第046號函
    ）片面公告修正服務津貼核發辦法，規定壽險顧問原先承接
    之保單轉歸屬上層主管，使原告不得繼續領取是項服務津貼
    ，並自同年12月份起拒付原告服務津貼。嗣經原告起訴請求
    被告應給付91年12月至92年5月期間之續期服務津貼，經台
    灣高等法院以92年度勞上易字第112號判決（下稱前案判決
    ）被告應給付原告共計新台幣（下同）572,000元確定在案
    等情，業據其提出前開承攬契約、第046號函、前案判決及
    自91年6月15日起91年11月15日止、90年12月15日、90年2月
    15 日、91年1月15日給付明細表等件（見本院簡易庭卷第17
    頁至第75頁）為證，並為被告所不爭執，應可信實。
四、惟原告主張被告仍應給付自92年6月份起至93年2月份止之續
    期服務津貼計為875,656元等情，則為被告否認，並以前揭
    情詞置辯。是本件原告請求被告給付續期服務津貼，有無理
    由，主要之爭點即在於：系爭承攬契約第3條第2項之規定（
    有無顯失公平之情事）是否無效？系爭第046號函有無拘束
    原告之效力？倘原告之請求有理由者，得請求之報酬金額應
    為若干？法定遲延利息應自何時起算？茲分述如下：
(一)被告抗辯其業務制度顯示壽險顧問屬業務代表之一，其承攬
    所得項目不包括離職人員服務津貼，固據其提出承攬合約報
    酬給付辦法（見本院卷第29頁）為證，惟查原告自91年5月
    間請調為壽險顧問（AG）後，被告仍持續發放原告91年4月
    間至11月間之津貼，此為兩造所不爭執，是原告主張依當時
    業務制度，其原承接離職人員續年度保單未轉籍至其他人員
    ，亦即上訴人應繼續服務該保單之保戶，同時享有繼續領取
    離職人員服務津貼之權利等語，信屬可取。被告抗辯原告依
    原業務制度，不得領取離職人員服務津貼云云，與事實不符
    ，並無可取。
(二)被告復抗辯其依系爭承攬契約第3條第2項之規定，於91年8
    月15日修訂業務制度中之「服務津貼核發辦法」第（五）條
    關於保單轉籍第4項之約定，增訂「曾經承接離職人員續年
    度保單者，如因考核、改任調降至壽險顧問（AG），除個人
    自招件外，其原先承接之保單轉歸屬上層主管，歸屬層級最
    高至處經理為止，如無上層主管者，則服務人員由公司指定
    之」（見本院卷第22頁），復於同年12月13日以系爭第046
    號函表明「各級行銷主管因考降、改任至壽險顧問（AG）人
    員，除自招件外，原先承接離職人員保單續年度服務津貼，
    暫時保留三個月．．凡於九十二年第三工作月（含）前回任
    業務專員（SA），其承接保單可轉回。未於三個月內回任者
    ，其承接保單將自動歸屬上層主管。」，是原告已不得繼續
    領取該服務津貼。惟為原告否認，並主張系爭承攬契約第3
    條第2項約定違反民法第247-1條之規定，應為無效，而被告
    前述之第046號函既係基於系爭承攬契約第3條第2項而來，
    亦應無拘束原告之效力。
(三)惟按依照當事人一方預定用於同類契約之條款而訂定之契約
    ，為左列各款之約定，按其情形顯失公平者，該部分約定無
    效：一、免除或減輕預定契約條款之當事人之責任者．．三
    、使他方當事人拋棄權利或限制其行使權利者。四、其他於
    他方當事人有重大不利益者。民法第247條之1定有明文。本
    件原告主張系爭承攬契約乃被告事先擬定之定型化契約，為
    被告所不爭執，信屬可取。而觀之系爭承攬契約第3條第1項
    約定「乙方（上訴人）所招攬保險之報酬，由甲方（被上訴
    人）依『承攬人員報酬給付辦法』給付予乙方。」、第2項
    規定：「前項辦法，乙方同意甲方得視實際需要修改公布後
    生效。」（見本院簡易庭卷第7頁），足見被告依約享有隨
    時變更承攬報酬給付辦法之權利。經查被告既居於經濟上強
    勢地位，原告對其所預定之契約條款，無從進行磋商或加以
    變更。而系爭承攬契約第3條第2項又賦予被告得隨時變更其
    本於承攬契約所負之主給付義務（即承攬報酬給付義務之權
    利），易言之，被告可隨意減輕其所負責任，使原告相對地
    發生拋棄權利之結果，但原告卻無置啄之餘地，對原告而言
    ，顯然具有重大之不利益，而顯失公平。揆諸前揭規定，益
    徵系爭承攬契約第3條第2項之約定因顯失公平而為無效。
(四)又，縱認系爭承攬契約第3條第2項之約定仍屬有效，惟按民
    法第148條第2項規定：「行使權利，履行義務，應依誠實及
    信用方法。」經查，原告依修訂前之業務制度，有繼續服務
    前承接離職人員保單之保戶之義務，且原告主張其有繼續提
    供服務之事實，亦據其提出保全、理賠申請記錄表、被告制
    作之各服務人員應收件明細表記載上訴人為服務人員及保險
    契約內容變更申請書、理賠申請書（見本院卷第61頁至83頁
    、第104頁至106頁）等件可考。是被告否認原告未再繼續服
    務前承接離職人員保單之保戶云云，與事實不符，洵無可取
    。而由原告所提被告自91年6月15日起91年11月15日止、90
    年12月15日、90年2月15日、91年1月15日之給付明細表等件
    （見本院簡易庭卷第7頁至第75頁）觀之，續期服務津貼佔
    原告全部承攬所得之絕大部分，被告藉修定業務制度方式剝
    奪原告領取服務津貼之權益，亦有違誠實信用原則，自不生
    變更系爭承攬報酬約定之效力。
(五)綜上所述，是原告主張被告仍應依約給付自92年6月份起至
    93年2月份止之續期服務津貼，應為可取。惟原告主張被告
    應給付原告92年6月份至93年2月份之續期服務津貼共計為
    875,656元，惟為被告否認。經查原告提出之給付明細表雖
    有其按月領取88,700元、148,304元、53,165元、83,204元
    、96, 680元、84,403元、93,267元95,992元、131,941元等
    記載（見本院簡易庭卷第7頁至第75頁），惟此係其於91年6
    月份至91年11月份、90年12月份、91年1月份、90年2月份所
    領得之津貼記錄，自不足為其請求92年6月份至93年2月份之
    續期服務津貼之依據。而由被告提出之原告自92年6月份起
    至93年2月份之給付明細（見本院卷第41-1頁至第52頁）以
    觀，堪認被告抗辯原告自92年6月份起至93年2月18日辭職時
    為止，逐月得領取之金額依序為25,570元、12,714元、26,
    361元、28,792元、40,994元、71,989元、76,364元、28,57
    3元、15,054元，共計326,411元等語，應為可取。
五、又揆諸前開給付明細表，被告係於每月15日核發上一月結算
    之服務津貼，此為兩造所不爭執，是原告請求遲延利息部分
    ，應依民法第229條第1項規定計算，從而，原告依承攬之法
    律關係及承攬契約，訴請被告給付92年6月份起至93年2月18
    日辭職時為止之續期服務津貼326, 411元，及其中25,570
    元自92年7月16日起，其中12,714元自92年8月16日起，其中
    26,361元自92年9月16日起，其中28,792元自92年10月16日
    起，其中40,994元自92年11月16日起，其中71,989元自92年
    12月16日起，其中76,364元自93年1月16日起，其中28, 573
    元自93年2月16日起，其中15,054元自93年3月16日起，均至
    清償日止，按年息5%計算之遲延利息範圍內為有理由，應予
    准許。至原告逾此範圍所為之請求即屬無據，不應准許
六、至兩造其餘之攻擊或防禦方法，及未經援用之證據，經本院
    斟酌後，認為均不足以影響本判決之結果，自無一一詳予論
    駁之必要，併此敘明。
七、兩造均陳明願供擔保，聲請宣告假執行及免為假執行之宣告
    ，就原告勝訴部分經核無不合，爰分別酌定相當擔保金額併
    宣告之。至原告敗訴部分，其假執行之聲請，即失所附麗，
    應併予駁回。
八、結論：原告之訴為一部有理由、一部無理由，依民事訴訟法
    第79條、第390條第2項、第392條第2項，判決如主文。
中　　華　　民　　國　　94　　年　　12　　月　　30　　日
                      勞工法庭    法　官　林振芳
以上正本係照原本作成
如對本判決上訴，須於判決送達後20日內向本院提出上訴狀
中　　華　　民　　國　　94　　年　　12　　月　　30　　日
                    　　　　　　書記官　李淑芬
